臺灣高雄地方法院刑事判決　　　　　　　95年度易字第2398號
公　訴　人　臺灣高雄地方法院檢察署檢察官
被　　　告　甲○○
　　　　　　　　　　（現另案於臺灣高雄監獄執行中）
上列被告因妨害兵役案件，經檢察官提起公訴（95年度偵緝字第
3134號），本院判決如下：
    主  文
甲○○無罪。
    理  由
一、公訴意旨係以：被告甲○○係三軍部隊教育召集應召員，原
    住高雄縣橋頭鄉○○村○○路六合巷63號，詎其自民國93年
    遷出上開處所後，竟無故不依規定申報，致使高雄縣後備指
    揮部所發教育召集令，指定其應於95年4 月26日，前往屏東
    縣枋寮鄉新開營區後備914 營報到之博愛2404之4 教育召集
    令，雖經其母陸惠美於上揭住處簽收後，仍無法轉送被告甲
    ○○，因認被告涉犯妨害兵役治罪條例第11條第1 項第3 款
    、第3 項之罪嫌等情。
二、按犯罪事實應依證據認定之，無證據不得認定犯罪事實。不
    能證明被告犯罪者，應諭知無罪之判決，刑事訴訟法第154
    條第2 項及第301 條第1 項分別定有明文。又刑事訴訟法第
    161 條第1 項規定：檢察官就被告犯罪事實應負舉證責任，
    並指出證明之方法，因此檢察官對於起訴之犯罪事實，應負
    提出證據及說服之實質舉證責任，倘所提出之證據不足為被
    告有罪之積極證明，或其指出證明之方法，無從說服法院以
    形成被告有罪之心證，基於無罪推定之原則，自應為被告無
    罪判決之諭知（最高法院92年度臺上字第128 號判例參照）
    。
三、次按公訴意旨雖認被告所為係涉犯妨害兵役治罪條例第11條
    第1 項第3 款、第3 項之罪嫌等語，然查該條項之罪，以戰
    時或非常事變時，經選定編配為緊急動員之後備軍人有該條
    第1 項所列舉之2 款之行為為要件，且該條並無公訴意旨所
    稱之「第1 項第3 款」，而依起訴書所載犯罪事實亦未認定
    有何「戰時或非常事變時」或被告有「經選定編配為緊急動
    員之後備軍人」之情事，故起訴書論列之所犯法條「妨害兵
    役治罪條例第11條第1 項第3 款、第3 項」一語顯係誤載，
    經核對犯罪事實欄及妨害兵役治罪條例之規定，應係「妨害
    兵役治罪條例第10條第1 項第3 款、第3 項」之誤植，合先
    敘明。
四、本件公訴人認被告涉有妨害兵役犯行，係以被告自白、證人
    即被告之母陸惠美之證述、教育召集令受領回執1 份、高雄
    縣團管區列管後備軍人行方不明遷出未報移送法辦年籍表、
    高雄縣後備指揮部教點召歷史資料為據。訊據被告固坦承有
    遷離其住居所，未不依規定申報，致使高雄縣後備指揮部所
    發教育召集令，指定其應於95年4 月26日，前往屏東縣枋寮
    鄉新開營區後備914 營報到之博愛2404之4 教育召集令無法
    轉送予其本人之事實，惟辯稱：其自93年間起均在台北市、
    台中縣等外地工作，已經2 年多沒回家，亦未與母親陸惠美
    聯絡，不知道有教育召集令等語。
五、本院經查：
（一）關於被告有無避免召集處理之意圖，而符合妨害兵役治罪
      條例第10條第3 項、第1 項第3 款之罪之主觀構成要件乙
      節，查後備軍人遷移居住處所未依規定申報之原因及目的
      不一而足，諸如避債、避仇、與家人相處不睦、至外地工
      作或生性疏懶等，均有可能，非僅止於「意圖避免召集處
      理」一端，自不得只以被告明知或應知有此申報義務而未
      依規定申報，即遽予推認其係以避免召集處理為積極目的
      ，而認定其主觀上有避免召集處理之意圖。況教育召集屬
      於短期召集，而一般人非有特殊因素，通常不致僅為避免
      此種短期召集即故意遷離居住處所，且甘冒刑事責任不依
      規定申報。再佐以我國社會現況，實際上並未居住於戶籍
      地之情形非少，如僅因被告具有後備軍人之身分，遽認其
      未據實遷移戶籍必係出於避免召集處理之意圖，顯有悖於
      一般生活經驗及論理法則。
（二）再查：被告固然原係設籍於高雄縣橋頭鄉○○村○○路六
      合巷63號，此有戶役政個人資料查詢紀錄1 紙在卷可佐（
      95年度偵字第21019 號偵卷第14頁）然被告自93年間起均
      在台北市、台中縣等外地工作，已經2 年多沒回家，亦未
      與母親陸惠美聯絡，不知道有教育召集令等情，業據被告
      陳述甚明（本院卷第19頁），核與證人即被告之母陸惠美
      於警詢中證述代收上開教育召集令、其簽收後因無法聯絡
      而未轉交予被告等語（同上偵卷第7 頁）大致相符，且有
      陸惠美簽收之教育召集受領回執1 紙在卷可稽（同上偵卷
      第4 頁），堪信為真實。則本件被告既係因外出工作而未
      實際居住戶籍地，又未與家人聯絡，致證人陸惠美代收教
      育召集通知後未能通知被告本人，方致被告未依指定日期
      前往應召，其客觀上顯非係出於逃避兵役之意圖，甚為顯
      然。此外，公訴人復未舉證證明被告具有逃避兵役之意圖
      ，揆諸前開規定及說明，自應諭知無罪之判決。
據上論斷，應依刑事訴訟法第301 條第1 項，判決如主文。
本案經檢察官乙○○到庭執行職務。
中　　華　　民　　國　　96　　年　　2 　　月　　6 　　日
                  刑事第十三庭  審判長法　官  高思大
                                      法  官  戴韻玲
                                      法  官  葉啟洲
以上正本證明與原本無異。
如不服本判決，應於收受送達後10日內向本院提出上訴書狀。
中　　華　　民　　國　　96　　年　　2 　　月　　8 　　日
　　　　　　　　　　　　　　　　      書記官  蔡語珊
